臺灣新北地方法院行政訴訟判決　　　　　110年度稅簡字第8號
　　　　　　　　　　　　　110年9月1日辯論終結
原　　　告　陳文雄　


訴訟代理人　林新傑　　律師


送達代收人　林新傑　　律師

被　　　告　新北市政府稅捐稽徵處

代　表　人　張世玢　
訴訟代理人　楊詠絜　
　　　　　　徐霈穎　
　　　　　　林芳朱　
上列當事人間因地價稅事件，原告不服新北市政府 110 年 3 月
25 日新北府訴決字第 1100093893 號訴願決定（案號：0000000
000 號），提起行政訴訟（原處分：109 年地價稅課稅土地清單
），本院判決如下：
    主  文
一、原告之訴駁回（含先位聲明及備位聲明）。
二、訴訟費用由原告負擔。
    事實及理由
壹、程序方面
    原告係屬不服行政機關所為新臺幣（下同）40萬元以下稅捐
    課徵事件涉訟，依行政訴訟法第229條第2項第1 款規定應適
    用同法第2編第2章規定之簡易訴訟程序。
貳、實體方面：
一、爭訟概要：
    緣原告所有坐落於新北市○○區○○段000 地號土地，面積
    為253.31平方公尺，應有部分1/3 （下稱系爭土地），為都
    市土地，屬99年10月15日發布實施之「新莊都市計畫（中港
    及丹鳳地區）細部計畫」案內之土地，使用分區為住宅區，
    並為已規定地價之土地，現況非作農業使用，且非公共設施
    保留地，前經新北市工務局函復審認系爭土地全部範圍均為
    68莊使字第3209號使用執照之法定空地，而被告乃核定系爭
    土地及原告所有坐落同地段626 地號等2 筆土地按一般用地
    稅率課徵109 年地價稅合計3 萬5,673 元（系爭土地109 年
    地價稅為2 萬790 元) 。原告不服，申請復查未獲變更，提
    起訴願亦遭決定駁回，遂提起本件行政訴訟。
二、原告起訴主張及聲明：
㈠、主張要旨：
①、經查，觀諸臺北縣政府建設局68使字第3209號使用執照存根
    之「法定空地面積」欄，並無任何數字之記載(詳見原證四)
    ；又揆諸臺北縣政府工務局74變使字第1415號變更使用執照
    存根之「法定空地面積」欄，亦查無任何數字之記載(詳見
    原證五)，應堪認本件使用執照及變更使用執照確無「法定
    空地面積」之登記，並無任何疑義。次查，對照鄰地(即新
    北市○○區○○段000地號)土地登記簿謄本乃明確記載「本
    筆為法定空地」(詳見原證六)，可知鄰地確登記為「法定空
    地」無訛；然查諸系爭土地(即同地段627地號，以下簡稱為
    627地號土地)土地登記簿謄本並無「本筆為法定空地」之記
    載(詳見原證七)，益徵系爭627地號土地並非登記為「法定
    空地」。第查，依建築法第11條第1項前段規定，法定空地
    確為建築基地之一部分；另依民國67年「當時」之建築技術
    規則建築設計施工編第2條第2項後段規定，私設通路不得計
    入建築基地面積。因此，私設通路既不得計入建築基地面積
    ，則該不得計入建築基地面積之系爭土地(私設通路)，絕非
    「法定空地」(即絕非「建築基地之一部分」)！又查，原處
    分竟引用新北市政府工務局之「解釋」，依民國71年始「增
    訂」之建築技術規則建築設計施工編第2條之1之規定，將系
    爭土地(私設通路)計為建築基地面積中之「法定空地」而課
    徵地價稅，無非適用「未來」(相對於民國67年「當時」，
    民國71年確屬「未來」)之法令而課徵地價稅，其課稅處分
    顯違反「法律不溯既往原則」。再查，行政機關之「函釋」
    屬「解釋性行政規則」。法律授權訂定之「法規命令」(謹
    按：民國67年「當時」建築技術規則建築設計施工編第2條
    第2項關於「私設通路不得計入法定空地」之規定)，其效力
    優於無法律授權訂定之「行政規則」｛謹按：內政部營建署
    民國103年間(民國67年之36年後)關於「私設通路得計入法
    定空地」之函釋｝。另查，依「下位法不得牴觸上位法」之
    「法位階理論」，原處分所引用新北市政府工務局之「解釋
    」，固不得牴觸上位階之「法規命令」--即民國67年「當時
    」之建築技術規則建築設計施工編第2條第2項後段規定，如
    有牴觸，該「解釋」即屬無效。因此，原處分所引用新北市
    政府工務局之「解釋」，乃牴觸上位階之「法規命令」而無
    效。復查，新北市政府工務局與新北市政府稅捐稽徵處均係
    新北市政府二級單位，依「行政一體原則」，新北市政府工
    務局與新北市政府稅捐稽徵處類似新北市政府(行政主體)之
    左手與右手，而新北市政府之左手與右手「私相授受」之違
    法課稅處分(謹按：由新北市政府工務局「解釋」，再由新
    北市政府稅捐稽徵處「收錢」)，自難令人信服！且查，揆
    諸本件使用執照(即原證四)、變更使用執照(即原證五)、土
    地使用權同意書及圖說(即原證八)及現況圖(即原證九)，原
    告固同意使用1,571.315平方公尺，但僅有其中之1,182.425
    平方公尺實際作為建築基地使用，並計算其「建蔽率」為
    5.6 (666.06÷1,182.425＝5.6)，故確有388.89平方公尺並
    未實際作為建築基地使用。況查，系爭627地號土地為
    253.31平方公尺，原告確僅同意使用其中之246平方公尺而
    已(即205.8＋40.2＝246，詳見原證八圖說)。而依民國67年
    「當時」之建築技術規則建築設計施工編第2條第2項後段規
    定，該面積為246平方公尺之「私設通路」既不得計入建築
    基地面積，顯係在該388.89平方公尺(謹按：非屬建築基地)
    之範圍內。末查，原告僅同意使用系爭627地號土地中之「
    部分」--即253.31平方公尺中之246平方公尺而已。是以，
    原處分機關率將原告所「未」同意使用之該7.31平方公尺(
    即253.31－246＝7.31)亦納為法定空地(謹按：建築基地之
    一部分)而予以課稅，顯係悖於原告得自由處分系爭627地號
    土地之處分權，而有違反「處分權主義」之違法。綜上，原
    處分確有前述違反「法律不溯既往」、「下位法牴觸上位法
    」及「處分權主義」之違法，至為明灼。原告爰於法定期間
    內提起本件行政訴訟，請求鈞院依據證據(謹按：尤指「登
    記」之公示公信證據資料)覈實認定，並依行政訴訟法第5條
    第2項規定，賜判如訴之聲明之判決。
②、按「……於辦理土地標示變更登記時，就各該地號土地登記
    簿『土地標示部』其他登記事項欄，分別加蓋『內有部分法
    定空地』或『全筆為法定空地』之戳印」，加強建築物法地
    定地管理作業要點第6 點定有明文( 詳見原證十 )。雖該要
    點嗣於民國74年間停止適用，惟本件民國67年間之建案仍應
    有其適用。經查，新莊區龍鳳段627 地號土地若「內有部分
    法定空地」或「全筆為法定空地」，則依加強建築物法地定
    地管理作業要點第6 點規定，其土地之登記簿「土地標示部
    」其他登記事項欄中必有「內有部分法定空地」或「全筆為
    法定空地」之戳印！因此，實有請  鈞院調閱土地登記簿，
    調查其否有戳印之必要。次查，經原告向新莊地地政事務所
    函詢新莊區龍鳳段627 地號土地之土地登記簿中是否有「法
    定空地」之戳印？經該所復以：「新莊區龍鳳段627 地號土
    地於土地登記簿中是否有法定空地相關文字戳印一案，經查
    該土地登記簿資料，其標示部其他登記事項欄並無法定空地
    相關文字註記」等語( 詳見原證十一) 。第查，原告再向新
    莊地地政事務所函詢新莊區龍鳳段626 地號土地之土地登記
    簿中是否有「法定空地」之戳印？經該所復以：「……旨揭
    地號( 即新莊區龍鳳段626 地號 )土地登記簿標示部其他登
    記事項欄註記有『本筆為法定空地』字樣，……」等語( 詳
    見原證十二 )，可知其確有「法定空地」之註記( 戳印 )。
    末查，經比對系爭626 地號、627 地號土地之土地登記第二
    類謄本( 標示部 )之記載，626 地號土地之其他登記事項欄
    ( 一般註記事項 )乃明確註記「本筆為法定空地」( 詳見原
    證六 )；而627 地號土地之其他登記事項欄並無任何關於「
    法定空地」之文字( 詳見原證七 )，堪認系爭627地號土地
    確非法定空地。
③、經查，新莊區龍鳳段627地號土地之面積為253.31平方公尺
    ( 詳見原證七 )，惟依原告所出具之土地使用權同意書，原
    告僅同意使用系爭627 地號土地中之246 平方公尺而已( 詳
    見原證八反面圖說 )。由此可知，確有7.31平方公尺絕非建
    築基地之「一部」( 即：253.31㎡－246㎡＝7.31㎡  )，核
    其性質純屬私設通路。次查，系爭627 地號土地253.31平方
    公尺中與246 平方公尺間之差額面積7.31平方公尺，既不可
    能成為建築基地之「一部」，則該7.31平方公尺絕非該建築
    基地之法定空地。是被告機關率將該7.31平方公尺指為該建
    築基地之法定空地，而對該7.31平方公尺之私設通路課徵地
    價稅，顯與土地稅減免規則第9 條規定有違。第查，原告所
    同意使用之246 平方公尺( 詳見原證八反面圖說 )是否為建
    築基地之「一部」？尚非無疑！蓋原告所「同意使用」之1,
    571.315平方公尺( 詳見原證八 )，與「實際使用」之1,182
    .425平方公尺( 詳見原證四、原證五 )間確有差額388.89平
    方公尺，該246 平方公尺顯然在該388.89平方公尺差額面積
    中。又查，建築技術規則建築設計施工編增訂第2 條之1 規
    定，係自71年7 月15日施行，按中央法規標準法第18條規定
    ，申請建造執照係依行為時法規( 如建築技術規則) 檢討辦
    理，是71年7 月15日後申請之建造執照，始有該法令之適用
    ( 詳見原證十三 )。因此，本件既係民國67年間之建案，應
    不得適用該法條規定。再查，本件民國67年間之建案既不得
    適用建築技術規則建築設計施工編第2 條之1 規定，自應適
    用建築技術規則建築設計施工編第2 條第2 項：「( 私設)
    通路部分之基地，不得計入建築基地面積」之規定( 詳見原
    證十四 )。而系爭627 地號土地既係「私設通路」，則該「
    私設通路」之基地自不得計入建築基地面積。復查，縱認本
    件「得」適用民國71年建築技術規則建築設計施工編第2 條
    之1 規定，將「私設通路」計入法定空地，然若未作成任何
    行政處分，仍無法發生將「私設通路」計入法定空地之效力
    ( 詳見原證十五) 。卷查，並無將本件「私設通路」計入法
    定空地之行政處分，自不發生將「私設通路」計入法定空地
    之效力。且查，本件既僅「實際使用」1,182.425 平方公尺
    作為建築基地，則未「實際使用」作為建築基地之388.89平
    方公尺雖經上訴人「同意使用」，仍非建築基地之「一部」
    。是「同意使用」猶如最高限額抵押權之「最高限額」，「
    實際使用」則為最高限額抵押權中之「實際借款金額」，自
    應就「實際借款金額」成立債權！綜上，依據土地稅法第14
    條及土地稅減免規則第9 條規定，供公共通行之私設巷道，
    如屬無償提供公眾通行之道路土地，且非建造房屋應保留之
    法定空地，其提供使用期間，可向土地所在地稅捐稽徵機關
    申請免徵地價稅( 詳見原證十六 )。而系爭627 地號土地既
    係無償提供公眾通行之道路土地，依法自應免徵地價稅。
④、按「『土地使用權同意書』為契約之一種，經當事人互相表
    示意思一致者，即為成立」，內政部民國65年9 月6 日臺內
    營字第699377號著有函釋( 詳見補原證十七 )。由是，「土
    地使用權同意書」既係契約，當事人依法自得解除契約( 謹
    按：使其「自始」歸於消滅 )或終止契約( 謹按：使其「向
    後」失其效力 )。經查，原告雖「同意使用」1,571.315 平
    方公尺( 詳見原證八 )，然僅「實際使用」1,182.425 平方
    公尺( 詳見原證四、原證五 )作為建築基地，可知確有388.
    89平方公尺並非建築基地之面積。而該388.89平方公尺既非
    建築基地之面積，自不可能為法定空地( 謹按：法定空地必
    為建築基地之一部分 )，應無疑義。次查，就該非建築基地
    面積之388.89平方公尺，原告依法自得解除或終止「土地使
    用權同意書」( 契約 )中「非建築基地」面積388.89平方公
    尺之約定，而將原同意作為建築基地使用之1,571.315 平方
    公尺「減縮」為1,182.425 平方公尺( 詳見原證十八 )，冀
    使「同意使用」之面積與「實際使用」之面積一致。第查，
    本件民國67年間之建案既不得適用建築技術規則建築設計施
    工編第2 條之1 規定，即應適用建築技術規則建築設計施工
    編第2 條第2 項：「( 私設) 通路部分之基地，不得計入建
    築基地面積」辦理( 詳見原證十四、原證十九 )。是系爭62
    7 地號土地( 謹按：「私設通路」之基地) 自不得計入建築
    基地面積！又查，依民國67年「當時」建築技術規則建築設
    計施工編第2 條第2 項規定，私設通路之基地與建築基地既
    屬兩立而不相容，則系爭627 地號土地自不可能「同時」係
    私設通路之基地，又兼為建築基地。而系爭627 地號土地既
    係私設通路之基地，依法當然排除於建築基地之外，絕非屬
    建築基地之一部分( 法定空地 )！再查，揆諸本件情形，被
    告機關無非以「低位階」之「行政解釋」--新北市政府工務
    局之行政解釋，排除「高位階」之「法規命令」--建築技術
    規則建築設計施工編第2 條第2 項關於「( 私設 )通路部分
    之基地，不得計入建築基地面積」規定之適用，竟率將私設
    通路之基地計入建築基地之面積中，依法自屬無效。復查，
    縱認本件民國67年間之建案得適用建築技術規則建築設計施
    工編第2 條之1 之規定，將私設通路計入法定空地之面積。
    然若未經主管機關作成將該私設通路計入法定空地面積之「
    計入處分」，亦不可能發生「計入處分」之效力( 詳見原證
    十五 )。試問：將該私設通路計入法定空地面積之「計入處
    分」何在？且查，「計入處分」存在既屬積極事實，被告機
    關若無法舉證證明該「計入處分」存在( 積極事實 )，其課
    稅基礎事實即不存在。基此，系爭627 地號土地( 即該私設
    通路 )既非法定空地，而純屬無償提供公眾通行之道路土地
    ，則原告主張就系爭627 地號土地申請免徵地價稅，即屬合
    法且有據，依法自應予准許。另查，依內政部營建署來函所
    示：「建築設計規則建築設計施工編第2 條之1 規定……係
    於民國71年6 月15日所訂定。該條文訂定前有關私設通路面
    積計算1 節，係依民國64年8 月5 日修正之建築設計規則建
    築設計施工編第2 條第2 項規定：『……。通路部分之基地
    ，不得計入建築基地面積。……』辦理」( 詳見原證十九 )
    。末查，本件乃民國67年間之建案，既應依建築設計規則建
    築設計施工編第2 條第2 項規定「( 私設) 通路部分之基地
    ，不得計入建築基地面積」辦理，可知民國71年6 月15日建
    築設計規則建築設計施工編所增訂第2 條之1 規定，僅能自
    民國71年間「向後」發生效力，並無適用於本件民國67年間
    建案之餘地，其情至明。
⑤、按「本法所稱建築基地，為供建築物本身所占之地面及其所
    應留設之法定空地」，為建築法第11條第1 項前段所明定。
    可知建築基地乃包括「建築物所占地面」及「法定空地」等
    二部分，故「法定空地」必計入建築基地面積而為建築基地
    之一部分。證諸實際，絕無「未計入建築基地面積之法定空
    地」存在之可能性。經查，「六都」中之桃園市政府、臺南
    市政府函稱：查建築法及相關子法尚無未計入建築基地面積
    之法定空地之規定等語( 詳見原證二十一、原證二十二 )；
    另臺北市政府、臺中市政府、高雄市政府則函稱：查無所述
    「未計入建築基地面積之法定空地」定義等語( 詳見原證二
    十三、原證二十四、原證二十五 )。次查，「六都」之中除
    被告機關所屬之新北市政府外，均認法無「未計入建築基地
    面積之法定空地」之明文規定，已如前述。而新北市政府所
    屬竟由其所屬之工務局，逕以「行政解釋」創設「未計入建
    築基地面積之法定空地」，並由被告機關對「未計入建築基
    地面積之法定空地」課徵地價稅，一國兩制，莫若如斯！市
    政府、高雄市政府則函稱：查無所述「未計入建築基地面積
    之法定空地」定義」等語。
⑥、按「道路部分之基地，不得計入建築基地面積」，民國68年
    「當時」之建築技術規則建築設計施工編第2 條2 項定有明
    文( 詳見原證十四 )，此不特為法令之「禁止規定」，而違
    反此「禁止規定」者，自屬無效( 最高行政法院民國55年判
    字第201 號判例意旨參照 )。若將道路部分之基地計入建築
    基地面積，其計入處分固屬無效。經查，系爭627 地號土地
    253.31平方公尺乃「全部」作為供公眾通行之私設通路，兩
    造就此並無爭執。而系爭627 地號土地253.31平方公尺中之
    7.31平方公尺，並不在「土地使用權同意書」所同意使用之
    範圍內( 詳見原證八 )。基此，該7.31平方公尺絕不可能成
    為建築基地之一部分，純係供公眾通行之私設通路，至為明
    灼。次查，系爭627地號土地253.31平方公尺中之246平方公
    尺乃作為供公眾通行之私設通路，依民國68年「當時」建築
    技術規則建築設計施工編第2條2項關於「道路部分之基地，
    不得計入建築基地面積」之規定( 詳見原證十四 )，該246
    平方公尺既為私設通路，則該私設通路之基地自不得計入法
    定空地( 即建築基地之一部分 )。第查，該私設通路( 道路
    ) 之基地253.31平方公尺均不得計入建築基地面積，惟被告
    機關竟將該私設通路「全部」認係法定空地而計入建築基地
    面積，顯已違反民國68年「當時」建築技術規則建築設計施
    工編第2 條2 項所揭櫫之「禁止規定」。由是，被告機關將
    該私設通路( 道路 )之基地計入建築基地之「計入處分」固
    屬無效。又查，依民國68年「當時」建築技術規則建築設計
    施工編第2 條2 項之規定，道路部分之基地既「不得」計入
    建築基地面積，則被告機關將該私設通路( 道路 )之基地25
    3.31平方公尺「全部」認係法定空地而計入建築基地面積，
    其法律依據為何？猶待被告機關明確列舉其法條，否則即不
    得率為有利被告機關之認定，固不待言。綜上，道路部分之
    基地，依法既「不得」計入建築基地面積，則被告機關將該
    私設通路( 道路 )之基地253.31平方公尺計入建築基地面積
    之「計入處分」當屬無效，故被告機關即不得本於該無效之
    「計入處分」，作成課徵地價稅之課稅處分！因此，被告機
    關本於該無效之「計入處分」所作成課徵地價稅之課稅處分
    ，確屬無效。
⑦、經查，最高行政法院民國109年度上字第694號判決明載：  
   「納入建蔽率計算之土地面積，固當然為建築基地之一部分
    ，惟未納入建蔽率面積計算，而在建築主管機關核准之建築
    基地範圍內者，仍為建築基地之一部分，依建築法第11條第
    1 項規定，該經核准之建築基地扣除建築物本身使用之面積
    後，即為該建築之法定空地」等語。次查，依首開最高行政
    法院判決意旨，僅有未納入建蔽率面積計算，且「在建築主
    管機關『核准』之建築基地範圍內者」，始可能成為為建築
    基地之一部分。因此，本件實應查明經原告「同意使用」，
    但未納入建蔽率面積計算之土地，是否經建築主管機關「核
    准使用」？冀查明該私設通路是否為法定空地( 即建築基地
    之一部分 )。第查，原告乃「同意使用」系爭152 地號( 謹
    按：包含系爭627 地號在內 )之1,571.315 平方公尺( 詳見
    原證八 )，惟建築主管機關僅「核准使用」其中之1,182.42
    5 平方公尺而已( 詳見原證四、原證五 )，有388.89平方公
    尺之差額面積並未經建築主管機關「核准使用」，可知該38
    8.89平方公絕不可能成為本件建築基地之一部分。又查，系
    爭627 地號土地253.31平方公尺中之246 平方公尺乃作為供
    公眾通行之私設通路，依民國68年「當時」建築技術規則建
    築設計施工編第2 條2 項關於「道路部分之基地，不得計入
    建築基地面積」之規定( 詳見原證十四 )，該246 平方公尺
    既為私設通路，則該私設通路之基地自不得計入法定空地，
    已如前狀所陳，不復贅述。再查，原告所「同意使用」之1,
    571.315 平方公尺與建築主管機關所「核准使用」之1,182.
    425 平方公尺間，有388.89平方公尺之差額面積，而「不得
    計入建築基地面積」之該私設通路面積246 平方公尺既小於
    388.89平方公尺，應堪認「不得計入建築基地面積」之該私
    設通路246 平方公尺，當在該388.89平方公尺之差額面積中
    。另查，「加強建築物法定空地管理作業要點」與民國73年
    11月7 日「修正後」建築法第11條規定意旨未盡相符，故於
    民國74年間停止適用。由此可知，至少在民國73年11月7 日
    建築法第11條規定「修正前」，「加強建築物法定空地管理
    作業要點」應屬合法且有效之法令，自不得排除「加強建築
    物法定空地管理作業要點」之適用。復查，「加強建築物法
    定空地管理作業要點」雖於民國74年間停止適用，惟於停止
    適用前依該要點所為之戳記，仍屬「依法行政」之行為，並
    非不法！衡諸實際，土地登記簿謄本上「本筆為法定空地」
    之註記迄仍繼續存在，而法定空地之戳記又可證明該註記存
    在之事實，可知該戳記至少應有「證據方法」上之實益，要
    非全無實益。且查，關於鄰地( 即新北市○○區○○段000
    地號 )土地登記簿謄本之「一般註記事項」乃明確註記「本
    筆為法定空地」( 詳見原證六 )，而系爭627 地號土地之土
    地登記簿謄本之「一般註記事項」則無「本筆為法定空地」
    之註記( 詳見原證七) 。而由其註記之有無加以判斷，益徵
    系爭627 地號土地並非「法定空地」，至為明確。況查，依
    「公示公信主義」，系爭626 地號土地土地登記簿謄本迄仍
    有「本筆為法定空地」之註記，是系爭626 地號土地確係「
    法定空地」，應無任何疑義；而觀諸系爭627 地號土地土地
    登記簿謄本並無「本筆為法定空地」之註記，則系爭627 地
    號土地並非「法定空地」，自不得率將系爭627 地號土地指
    為「法定空地」，固毋論。綜上，依民國68年「當時」建築
    技術規則建築設計施工編第2 條2 項之規定，道路部分之基
    地( 即該私設通路246 平方公尺 )既「不得」計入建築基地
    面積，則被告機關將該私設通路之基地253.31平方公尺「全
    部」計入建築基地面積之「計入處分」當屬無效。因此，被
    告機關即不得本於該無效之「計入處分」，對原告課徵地價
    稅！
⑧、經查，新莊區龍鳳段627地號土地之地目為「田」，係屬不
    爭之事實。而依建築法第11條第1 項前段規定，建築基地為
    供建築物本身所占之地面及其所應留設之法定空地，可知法
    定空地之地目非「建」不可，地目為「田」之土地自不可能
    成為「建築基地」( 即簡稱為「建地」 )之一部分，此乃法
    律當然之解釋。次查，為何原告所「同意使用」之1,571.31
    5平方公尺，與「實際使用」之1,182.425平方公尺間有388.
    89平方公尺之差距？乃因確有388.89平方公尺不得作為本件
    「建築基地」使用，而地目為「田」之系爭627 地號土地(
    計253.31平方公尺 )即包括在不得作為「建築基地」使用之
    該388.89平方公尺中，明甚。第查，依建築法第11條第1 項
    前段規定，法定空地之地目既非「建」不可，則被告機關自
    不得「以田作建」，而將地目為「田」之系爭627 地號土地
    ，列為地目應為「建」之「建築基地」中。因此，被告機關
    將「田」( 田地 )指為「建」( 建地 )而率對系爭627 地號
    土地課徵「地價稅」，確屬違法之課稅處分。綜上，原告謹
    依鈞院110 年8 月18日庭期諭知，就系爭627 地號土地之地
    目進行查證後，向鈞院陳報系爭627 地號土地之地目確為「
    田」！應無疑義。從而，系爭627 地號土地之地目既為「田
    」，則被告機關對地目為「田」之系爭627 地號土地( 田地
    )課徵「地價稅」之課稅處分確屬違法，自應撤銷。
⑨、經查，在此首應敘明者，乃臺灣省政府民國36年7月所頒布
    之「地類地目對照表」，將各類土地分為建、雜、祠、鐵、
    公、墓、田、旱、林、養、牧、礦、鹽、池、線、道、水、
    溜、溝、堤、原等21種地目。而各地政事務所現尚受理變更
    登記者，僅建、田、旱、道等4 種地目而已，其餘17種地目
    均已凍結不再使用。次查，原告從未主張新莊區龍鳳段627
    地號土地之地目為「道」，唯主張系爭627 地號土地係地目
    非「道」之「私設通路」而已。尚請  鈞院切勿曲解原告關
    於系爭627 地號土地係地目非「道」之「私設通路」之主張
    。再者，系爭627 地號土地之地目雖非「道」，然其地目究
    係「田」？抑或為「建」？其詳如後述。第查，關於土地稅
    之課徵，其「稅目」與「地目」應相吻合！質言之，對地目
    為「田」之土地固應課徵「田賦」；而對地目為「建」之土
    地則應課徵「地價稅」，應無疑義。職是之故，若對地目為
    「田」之土地課徵「地價稅」；抑或對地目為「建」之土地
    課徵「田賦」，均屬「牛頭對馬嘴」之顯然錯誤，自為法所
    不許。又查，系爭627 地號土地之地目確為「田」，有新北
    市新莊地政事務所來函足據( 詳見原證二十七 )，應堪信為
    真。如被告機關主張系爭627 地號土地之地目為「建」而非
    「田」，而其有權對系爭627 地號土地課徵「地價稅」？尚
    請被告機關舉證以實其說。若被告機關無法舉證證明之，自
    不得率為不利於原告之推定。再查，系爭627 地號土地之地
    目既非「建」亦非「道」，自與應課徵「地價稅」之「建」
    無關，亦與免徵「田賦」、「地價稅」之「道」無關，至為
    明確。而「田賦」既自民國76年第2 期起停徵迄今( 詳見原
    證二十八 )，被告機關自不得對地目為「田」之系爭627 地
    號土地課徵「田賦」，更遑論對之課徵「地價稅」！且查，
    系爭627 地號土地之地目既為「田」，則被告機關對地目為
    「田」之系爭627 地號土地課徵「地價稅」，其「地目」與
    「稅目」顯有未合，自為法所不容。而  鈞院於前次庭期所
    教示「地目」之重要性不言可喻！為此，請  鈞院就系爭62
    7 地號土地之「地目」為基礎事實，判斷系爭627 地號土地
    並非法定空地。況查，誠如最高行政法院民國109 年上字第
    694 號判決意旨稱：「……申言之，納入建蔽率計算之土地
    面積，固當然為建築基地之一部分，惟未納入建蔽率面積計
    算，而在建築主管機關核准之建築基地範圍內者，仍為建築
    基地之一部分，……」等語( 詳見被告機關民國110 年8 月
    13日行政訴訟補充答辯書第5 頁 )。復查，依原告出具「土
    地使用權同意書」及其圖說之記載，系爭627 地號土地253.
    31平方公尺雖在原告「同意使用」之1,571.315 平方公尺範
    圍內( 詳見原證八 )；惟依使用執照存根之記載，系爭627
    地號土地253.31平方公尺並不在建築主管機關所「核准使用
    」之1,182.425 平方公尺範圍內( 詳見原證四、原證五 )。
    末查，由於系爭627 地號土地之地目為「田」，核其地目並
    非「建」，故建築主管機關--臺北縣政府建設局( 謹按：嗣
    改由臺北縣政府工務局主管) 於民國67年「當時」並未將地
    目為「田」而非「建」之系爭627 地號土地( 即253.31平方
    公尺 )計入其所「核准使用」之建築基地1,182.425 平方公
    尺中，並無違誤！綜上，被告機關對地目為「田」之系爭62
    7 地號土地課徵「地價稅」，其課稅處分顯屬違法。而被告
    機關丁○○、甲○○、乙○○等3 人為本件承辦人員，至少
    自「此刻起」即「明知」本件係違法課徵「地價稅」，詎仍
    堅持違法課徵，自屬涉犯刑法第129 條之違法徵收罪( 謹按
    ：至少應為幫助犯) ！原告將依法訴究。
⑽、按民國71年6月15日始增訂之建築技術規則建築設計施工  
    編第2條之1規定，為民國67年間所無之法令規定，自無從
    將建築技術規則建築設計施工編第2條之1規定，「溯及適
    用」於本件民國67年間之建案，此乃「法律不溯既往」原則
    之當然解釋。基此，內政部( 營建署 )之解釋，亦不得違反
    「法律不溯既往」原則。本件民國67年間之建案既不得適用
    建築技術規則建築設計施工編第2條之1規定，即應適用建築
    技術規則建築設計施工編第2條第2項：「(私設)通路部分之
    基地，不得計入建築基地面積」之規定辦理(詳見原證十四
    )。由是，系爭627地號土地既「全部」為「私設通路」之基
    地，依法自不得計入建築基地面積。次查，縱認本件得「溯
    及適用」建築技術規則建築設計施工編第2條之1規定，惟該
    法條乃明載：「私設通路長度自建築線起算未超過35公尺部
    分，得計入法定空地面積」。是依該法條規定，唯自建築線
    起算未超過35公尺之私設通路，方「得」計入法定空地面積
    ，且並非「必」計入(指「當然」計入)法定空地之面積！第
    查，主管機關如依建築技術規則建築設計施工編第2條之1規
    定，將私設通路長度自建築線起算未超過35公尺部分，計入
    法定空地面積，仍應以「行政處分」(謹按：指「計入處分
     」)為之，始生效力。是本件將該私設通路計入法定空地面
    積之「計入處分」何在？攸關該私設通路是否計入法定空地
    面積，自應予查明。又查，本件私設通路呈梯型，其長邊為
    42.5公尺，短邊則為39.5公尺(詳見原證八圖說)，長度均超
    過35公尺，就其長度未超過35公尺部分，雖「得」計入法定
    空地面積，但既查無任何將該私設通路(謹按：僅限於未超
    過35公尺部分)計入法定空地面積之「計入處分」，則該私
    設通路絕不可能成為法定空地之一部分！綜上，姑且不論民
    國71年6月15日始增訂之建築技術規則建築設計施工編第2條
    之1規定，根本不適用於本件民國67年間之建案。縱認建築
    技術規則建築設計施工編第2條之1規定得適用於本件民國
    67年間之建案，亦查無將任何將該私設通路計入法定空地面
    積之「計入處分」存在，自不可能發生「計入處分」之效力
    。
⑪、姑不論本件確有「同意使用」與「核准使用」之差額面積
    388.89平方公尺，且觀諸原告既於民國110年4月9日以雄莊
    稅申字第000000000號請求書，將「土地使用權同意書」同
    意作為建築基地使用之面積1,571.315平方公尺「減縮」為
    1,182.425平方公尺(詳見原證二十九)，已再無1,571.315平
    方公尺存在。次查，原告民國110年4月9日雄莊稅申字第100
    040903號請求書，係於臺灣高等行政法院民國110年度簡上
    字第6號事件訴訟繫屬期間向被告機關提出，並提出於臺灣
    高等行政法院，為該案行政訴訟上訴理由(十三)狀之「補上
    證九」。因此，原告已「減縮」其「同意使用」之面積為1,
    182.425平方公尺，應無任何疑義。末查，原告已「減縮」
    其「同意使用」之面積為1,182.425平方公尺，是1,571.315
    平方公尺與1,182.425平方公尺間之差額面積388.89平方公
    尺，已與本件建築基地無關！因此，若系爭627地號土地253
     .31平方公尺不在該1,182.425平方公尺中，其必在差額面
    積388.89平方公尺中，尚不可能成為本件建築基地之一部分
    。
⑫、經查，「法定空地」之概念「類似」建築物之「大公」，應
    由建築物之所有權人所「共有」，方稱合理。蓋若「法定空
    地」非由建築物之所有權人所「共有」，建築物所有權人即
    可徒然享受「法定空地」之利益，卻無庸分擔「法定空地」
    之不利益( 謹按：尤指「法定空地」之稅捐 )，故就「公平
    原則」而言，顯非適當！末查，如將本件「私設通路」之基
    地246平方公尺(謹按：系爭627地號土地253.31平方公尺之
   「部分」面積)認係「法定空地」，則鄰地建築物所有權人即
    可徒然享受「法定空地」之利益，卻無庸分擔「法定空地」
    之地價稅，竟轉由非建築物所有權人之原告負擔「法定空地
    」之地價稅，凡此自難謂係公平之課稅處分。
㈡、聲明：
⑴、先位聲明：①訴願決定及原處分（含復查決定）均撤銷。②
    被告應作成新北市○○區○○段000 地號土地全部面積免徵
    地價稅之處分。③訴訟費用由被告負擔。
⑵、備位聲明：①確認原處分無效。②訴訟費用由被告負擔。
三、被告答辯及聲明：
㈠、答辯要旨：
⑴、按「已規定地價之土地，除依第22條規定課徵田賦者外，應
    課徵地價稅。」、「無償供公眾通行之道路土地，經查明屬
    實者，在使用期間內，地價稅或田賦全免。但其屬建造房屋
    應保留之法定空地部分，不予免徵。」為土地稅法第14條及
    土地稅減免規則第9 條所明定。
⑵、次按建築法第11條第1 項規定：「本法所稱建築基地，為供
    建築物本身所占之地面及其所應留設之法定空地……。」又
    「四、有關『私設通路』之認定乙節，說明如下：……、（
    二）建築基地內『私設通路』部分……『私設通路』為基地
    內建築物之主要出入口或共同出入口（共同樓梯出入口）至
    建築線間之通路。另按本署95年6 月30日營署建管字第0952
    910416號函：『建築技術規則建築設計施工編第2 條之1 ，
    私設通路長度自建築線起算未超過35公尺部分，得計入法定
    空地面積。所詢私設通路長度超過35公尺部分，未計入建築
    基地面積計算建蔽率，亦未計入法定空地面積，……』是實
    施容積管制前基地內之『私設通路』，如依當時法令規定檢
    討，雖未計入建築基地面積計算建蔽率，亦未計入法定空地
    面積，惟該『私設通路』已計入建築基地範圍，自為建築基
    地之一部分，……』是實施容積管制前基地內之『私設通路
    』，如依當時法令規定檢討，雖未計入建築基地面積計算建
    蔽率，亦未計入法定空地面積，惟該『私設通路』已計入建
    築基地範圍，自為建築基地之一部分，並屬建築法第11條所
    稱之『法定空地』。」為內政部營建署106 年3 月28日內授
    營建管字第1060804569號函所明釋。
⑶、又按「惟查依前開建築法第42條、第97條及申請建照、使照
    時之建築技術規則建築設計施工編第1 條第32款、第34 款
    、第2 條及第2 條之1 規定，可知私設通路既係基地內建築
    物之主要出入口或共同出入口至建築線間之通路，其係為使
    建築基地與建築線相連接，俾使該建築基地合於建照之申請
    要件而設置，並以供該建築物使用人之進出為主要用途。佐
    以上述關於『道路』及一定範圍之私設通路得計入法定空地
    面積之規定，亦得知私設通路是因建築法規規定而設置，然
    卻非建築法規所稱之道路。因此，私設通路縱於設置後，事
    實上有供不特定多數人通行之情事，亦認如前所述，系爭土
    地作為私設通路使用，係因其屬為取得建照而設置之目的及
    功能，且非建築法規上之道路之屬性，暨因其係附隨建照而
    產生，自應認其非屬具有特別犧牲性質之無償供公眾通行之
    道路，則系爭土地之屬性不合土地稅減免規則第9 條前段所
    定之要件，已足認定，尚不因系爭土地是否屬於建築基地之
    範圍，而受影響。」臺北高等行政法院105 年度簡上字第40
    號判決意旨參照。
⑷、查本案系爭土地係99年10月15日發布實施之「新莊都市計畫
    （中港及丹鳳地區）細部計畫」案內之土地，使用分區為「
    住宅區」，非屬公共設施保留地；就本案系爭土地是否屬建
    築法第11條規定應留設之法定空地一事，經詢據新北市政府
    工務局108 年12月5 日新北工建字第1082274364 號 函援引
    內政部營建署106 年3 月28日內授營建管字第1060804569號
    函釋，查復略以：「說明：三、龍鳳段627 地號土地，經調
    閱本局所核發68莊使字第3209號使用執照（67莊建字第3800
    號建造執照），與卷內原核准配置圖核對結果，部份土地屬
    該照申請範圍之建築基地，部份土地依卷附圖說載示為私設
    通路；查本案私設通路其計算建蔽率時未計入空地比計算，
    但仍為建築執照核准要件之一，視為已建築使用之土地，依
    上開函釋屬建築法第11條所稱之『法定空地』。」又為釐清
    爭議，復函請新北市政府工務局查明，經該局以109 年1 月
    17日新北工建字第1090086936號函復，請被告機關參照前揭
    108 年12月5 日新北工建字第1082274364號函回復意見辦理
    ，此有新北市新莊區公所108 年3 月15日新北莊工字第1082
    291792號函【乙證3 】及新北市政府工務局上開2 號函【乙
    證4 】附卷可稽。準此，本案系爭土地既經建築主管機關即
    新北市政府工務局認定確屬其所核發前開使用執照申請範圍
    內之建築基地，依圖說載示，部分為私設通路，屬建築法第
    11條所稱之法定空地，則依土地稅減免規則第9 條但書規定
    ，自不得予以免徵地價稅；又本案系爭土地部分作為私設通
    路使用，參照前揭臺北高等行政法院105 年度簡上字第40號
    判決意旨，非屬具有特別犧牲性質之無償供公眾通行之道路
    ，不合致土地稅減免規則第9 條本文所定要件，無該免徵規
    定之適用，應按一般用地稅率課徵，是被告機關就系爭土地
    按一般用地稅率課徵109 年地價稅，於法洵屬有據，應予維
    持。
⑸、至原告主張系爭土地部分作為私設通路，依67年「當時」之
    建築技術規則建築設計施工篇第2 條第2 項後段規定，不得
    計入建築基地面積，則非屬法定空地，惟被告機關竟依71年
    6 月15日始「增訂」之建築技術規則建築設計施工編第2 條
    之1 規定，將系爭土地( 私設通路) 計為建築基地面積中之
    「法定空地」，進而課徵地價稅，無非適用「未來」之法令
    而課徵地價稅，顯屬違反「法律不溯既往原則」、「下位法
    不得牴觸上位法」，原處分應予撤銷一節。按「在現行各式
    各樣稅目之土地稅制中，經常把稅制當成踐行土地政策之工
    具，以致各種稅目之土地稅負，常受土地之公法使用管制或
    其土地使用現狀而有差別處遇，此時常會產生土地屬性之爭
    議。而此等土地屬性之判斷經常涉及專業，且此等專業又非
    稅捐機關所熟悉，而屬土地使用管制機關之職掌。因此在土
    地稅制，稅捐機關對稅基屬性之認定，常須尊重各該主管機
    關之意見，致使各該主管機關提出之專業認定，常有拘束稅
    捐機關事實認定權限之作用存在。」最高行政法院96年判字
    第747 號判決參照，是系爭土地是否屬建築法第11條規定應
    留設之法定空地，因事涉專業認定，自應以建築主管機關即
    新北市政府工務局認定為準。被告機關前就原告此主張再次
    函詢新北市政府工務局，經該局以109 年3 月11日新北工建
    字第1090389676號函查復略以：「主旨：有關……函詢新莊
    區龍鳳段627 地號土地是否為建築執照之法定空地……說明
    ：二、……經查本局前以108 年12月5 日新北工建字第1082
    274364號函（諒達）回復在案……三、( 一) 旨揭土地前已
    領有68莊使字第3209號使用執照（67莊建字第3800號建築執
    照）在案，依（64年08月05日-71 年06月15日）法令適用當
    時之建築技術規則第2 條（略以）『基地應與建築線相連接
    ，其連接部份之最小寬度應在2m以上。其以類似通路或私設
    通路接連者……4.同一基地內所有建築物之總樓地板面積…
    …在1,000 ㎡以上者，通路寬度應為6m。……。』查該等土
    地部分即為依前揭規定所留設之私設通路。( 二) 依內政部
    106 年3 月28日內授營建管字第1060804569號函( 略以) 『
    【……私設通路長度超過35公尺部分，未計入建築基地面積
    計算建蔽率，亦未計入法定空地面積……】是實施容積管制
    前基地內之【私設通路】，如依當時法令規定檢討，雖未計
    入建築基地面積計算建蔽率，亦未計入法定空地面積，惟該
    【私設通路】已計入建築基地範圍，自為建築基地之一部分
    ，並屬建築法第11條所稱之【法定空地】。』爰此系爭地號
    土地，部分屬該照申請範圍之建築基地，部分屬前揭函釋所
    指『私設通路』故應全為68莊使3209號使用執照之『法定空
    地』。有關陳情人主張未計入面積計算等節，顯與函釋意旨
    相悖。( 三) 『私設通路』依據內政部106 年3 月28日內授
    營建管字第1060804569號函釋認定為『法定空地』，該解釋
    範圍涵蓋實施容積管制前基地內之私設通路，無涉『法律不
    溯及既往原則』。」基上，本案系爭土地既經建築主管機關
    即新北市政府工務局認定全部屬其核發之68莊使字第3209號
    使用執照之法定空地，迄今未變更其專業見解，無涉法律不
    溯及既往原則，尚無土地稅減免規則第9 條免徵地價稅規定
    之適用，應按一般用地稅率核課，原告主張，尚難採憑。
⑹、又原告主張渠同意作為建築基地之面積僅為253.31平方公尺
    中之246 平方公尺，而有7.31平方公尺( 其中原告持分面積
    2.44平方公尺) 不在原告同意之範圍，觀諸渠所出具之土地
    使用權同意書及其附圖即明，被告機關率將該7.31平方公尺
    納為法定空地，顯有違反處分權主義云云。惟據原告檢附之
    67年10月16日土地使用權同意書所載，其地號為頂坡角段頂
    坡角小段152 地號（系爭土地重測前地號），同意使用面積
    為1571.315平方公尺，並非原告所述同意作為建築基地之面
    積僅為246 平方公尺，特此敘明。
⑺、再查原告前因不服被告機關否准其系爭土地108 年全部免徵
    地價稅之申請，經被告機關新北市政府108 年9 月20日新北
    府訴決字第1088070376號訴願決定駁回，原告不服提起行政
    訴訟，經貴院108 年稅簡字第13號判決，原告不服提起上訴
    ，經臺北高等行政法院以109 年度簡上字第73號判決廢棄原
    判決發回貴院更為審理，復經貴院109 年稅簡更一字第1 號
    判決原告之訴駁回，原告猶表不服提起上訴，目前繫屬於臺
    北高等行政法院。末查原告就系爭土地108 年地價稅稅額處
    分、否准免徵處分及補徵108 年地價稅稅額處分之他案不服
    申請復查，經被告機關109 年4 月1 日新北稅法字第109310
    8867號復查決定駁回、新北市政府109 年7 月16日新北府訴
    決字第1090727668號訴願決定駁回，嗣原告未依法提起行政
    訴訟，該案已確定在案，併予敘明。
⑻、查被告機關就加強建築物法定空地管理作業要點於72年頒布
    前，土地登記簿之其他登記事項有無規定皆須加註法定空地
    等文字，以及本案系爭土地之土地登記簿是否有加註法定空
    地相關文字戳印必要一事，以110 年7 月13日新北稅法字第
    1103138306號函【乙證5 】請本市新莊地政事務所查明，經
    該所以110 年7 月15日新北莊地登字第1106001868號函復略
    以：【說明：一、復貴處110 年7 月13日新北稅法字第1103
    138306號函。二、查內政部於72年1 月19日訂定「加強建築
    物法定空地管理作業要點」，作為登記機關協助建築管理措
    施，該要點第6 點明定「已供建築使用之建築基地申請分割
    時，地政機關應依使用執照暨附圖或法定空地證明記載之法
    定空地位置，於測量成果報告表上據以註明，分割後何宗土
    地為『內有部分法定空地』、『全筆為法定空地』，並於辦
    理土地標示變更登記時，就各該地號土地登記簿『土地標示
    部』其他登記事項欄，分別加蓋『內有部分法定空地』或『
    全筆為法定空地』」。惟該作業要點因與修正後建築法第11
    條規定意旨未盡相符，內政部以74年8 月19日台內地字第33
    0250號函停止適用。至土地登記簿已蓋有「內有部分法定空
    地」、「全筆為法定空地」戳記者，內政部另以75年11月18
    日台內地字450347號函規定「…法定空地之管理首重法定空
    地地籍套繪圖之製作，主管機關若已辦理法定空地套繪圖工
    作，即可依該圖確實管理，該法定空地戳記對法定空地之管
    理已無實益。……」。三、查旨揭地號於83年6 月1 日地籍
    圖重測登記前為頂坡角段頂坡角小段152 地號( 下稱系爭地
    號) 。本所前接獲民眾丙○○君查詢系爭地號土地登記簿「
    土地標示部」其他登記事項欄中是否有「內有部分法定空地
    」或「全筆為法定空地」之戳印，因事屬主管建築管理機關
    新北市政府工務局認定權責，爰函請該局查處，嗣獲該局提
    供109 年3 月11日新北工建字第1090371975號函認定「全為
    68莊使3209號使用執照之『法定空地』」。至何以系爭地號
    土地登記簿未依上開內政部72年1 月19日訂定「加強建築物
    法定空地管理作業要點」辦理註記「法定空地」字樣，因時
    間久遠，已無可考。復因內政部已於74年8 月19日停止適用
    該要點，該註記僅係曾經實施之「協助建築管理措施」，現
    行無註記法令依據，另內政部以75年11月18日台內地字第45
    0347號函釋明「法定空地之管理首重法定空地地籍套繪圖之
    製作，主管建築機關若已辦理法定空地套繪圖工作，即可依
    該圖確實管理，該法定空地戳記對法定空地之管理已無實益
    」，爰亦無補註必要，系爭土地是否為法定空地，仍請依主
    管建築管理機關新北市政府工務局認定資料為準。】該函並
    隨文檢附已廢除之「加強建築物法定空地管理作業要點」(
    含沿革) 、內政部74年8 月19日台內地字第330250號、75年
    11月18日台內地字第450347號函釋【乙證6 】、新北市政府
    工務局110 年6 月24日新北工建字第1101183970號、109 年
    3 月11日新北工建字第1090371975號函影本【乙證7 】供參
    。準此，系爭土地尚無補註法定空地相關文字之必要，又系
    爭土地是否為法定空地，仍以主管建築管理機關新北市政府
    工務局認定資料為準，其土地屬性是否為法定空地既經該局
    以上開2 號函再次審認，全為68莊使3209號使用執照之「法
    定空地」，迄今並未變更系爭土地為法定空地之見解，無論
    系爭地號土地登記謄本之其他登記事項是否蓋有「內有部分
    法定空地」或「全筆為法定空地」戳記，皆於系爭土地為「
    法定空地」之屬性無影響。從而，被告機關依土地稅減免規
    則第9 條但書規定，就原告所有系爭土地核定不予免徵地價
    稅，並按一般用地稅率課徵109 年之地價稅，於法洵屬有據
    ，應予維持。次查原告於110 年7 月26日行政訴訟陳報狀說
    明三中所指「被告機關所提乙證10之現況圖」，查被告機關
    以110 年7 月2 日新北稅法字第1103136989號函檢送起訴答
    辯書及證據清單，證據清單編號僅至乙證4 ，原告所稱現況
    圖可參本案原卷第9 頁，併予敘明。
⑼、按「在現行各式各樣稅目之土地稅制中，經常把稅制當成踐
    行土地政策之工具，以致各種稅目的土地稅負，常受土地之
    公法使用管制或其土地使用現狀而有差別處遇，此時常會產
    生土地屬性之爭議。而此等土地屬性之判斷經常涉及專業，
    且此等專業又非稅捐稽徵機關所熟悉，而屬土地使用管制機
    關之職掌。因此在土地稅制，稅捐機關對稅基屬性之認定，
    常須尊重各該主管機關之意見，致使各該主管機關提出之專
    業認定，常有拘束稅捐稽徵機關事實認定權限之作用存在。
    」( 最高行政法院96年度判字第747 號判決意旨參照) 是以
    ，本案系爭土地其土地屬性究否屬建築法第11條規定應留設
    之法定空地，因涉及建築法規之專業認定，應以建築主管機
    關專業認定為準據，在主管機關變更其見解前，被告機關均
    應予以尊重並受其拘束，合先敘明。次按「再所謂『建築基
    地』乃應以建築主管機關核發建造執照所核准之建築基地範
    圍為斷，前已述及；至建築技術規則建築設計施工編第1 條
    第4 款有關建蔽率（指建築面積占基地面積之比率）之計算
    規定，原非為認定建築基地範圍所用。申言之，納入建蔽率
    計算之土地面積，固當然為建築基地之一部分，惟未納入建
    蔽率面積計算，而在建築主管機關核准之建築基地範圍內者
    ，仍為建築基地之一部分，依建築法第11條第1 項規定，該
    經核准之建築基地扣除建築物本身使用之面積後，即為該建
    築之法定空地。」、「內政部106 年3 月28日函釋：「主旨
    ：有關『私設通路』是否為建築基地之法定空地1 案。說明
    ：……四、（一）……建築基地以私設通路連接建築線申請
    建築者，該通路為建築基地外之『私設通路』，非屬建築基
    地之一部分，自非屬建築法第11條所稱之『法定空地』。(
    二) 建築基地內『私設通路』部分，……實施容積管制前之
    建築執照，按同編第1 條第38款規定，『私設通路』為基地
    內建築物之主要出入口或共同出入口（共同樓梯出入口）至
    建築線間之通路。……實施容積管制前基地內之『私設通路
    』，如依當時法令規定檢討，雖未計入建築基地面積計算建
    蔽率，亦未計入法定空地面積，惟該『私設通路』已計入建
    築基地範圍，自為建築基地之一部分，並屬建築法第11條所
    稱之『法定空地』」經核符合建築法立法意旨，且未逾越母
    法之限度，自得援用。」為最高行政法院109 年上字第694
    號判決意旨可資參照。承上開判決意旨，建築法所謂建築基
    地係以建築主管機關核發建造執照所核准之建築基地範圍為
    斷，雖未計入建築基地面積用以計算建蔽率，而在建築主管
    機關核准之建築基地範圍內者，仍為建築基地之一部分，依
    建築法第11條第1 項規定，該經核准之建築基地扣除建築物
    本身使用之面積後，即為該建築之法定空地。本案系爭土地
    經建築主管機關新北市政府工務局先後以108 年12月5 日新
    北工建字第1082274364號函、109 年1 月17日新北工建字第
    1090086936號函及109 年3 月11日新北工建字第1090371975
    號函，援引內政部106 年3 月28日函釋，審認確屬68莊使字
    第3209號使用執照申請範圍內之建築基地，依圖說載示，部
    分為私設通路，並全為建築法第11條所稱之「法定空地」已
    如前述，依土地稅減免規則第9 條但書規定，自不得予以免
    徵地價稅，是被告機關據此就原告所有系爭土地按一般用地
    稅率課徵109 年之地價稅，即無違誤，原告所述，容有誤解
    ，核無足採。
⑽、按「地目等則制度係日據時期依土地使用現況所銓定，沿襲
    以來，其於土地登記簿之記載與現況已不相符。目前都市土
    地使用管制係以都市計畫及其相關法令規定辦理……均非以
    地目做為利用及管制之依據。……爰自106 年1 月1日 起正
    式廢除地目等則制度，並停止辦理地目變更登記。」為內政
    部105 年10月27日台內地字第1050436952號函所明釋。準此
    ，土地之使用，於該土地納入都市計畫後，其使用悉依都市
    計畫法管制，不再以原土地地目為依據，亦即係以土地使用
    分區作為管制判別基準，先予敘明。次按「已規定地價之土
    地，除依第22條規定課徵田賦者外，應課徵地價稅。」、「
    非都市土地依法編定之農業用地或未規定地價者，徵收田賦
    。但都市土地合於左列規定者亦同：一、依都市計畫編為農
    業區及保護區，限作農業用地使用者。二、公共設施尚未完
    竣前，仍作農業用地使用者。三、依法限制建築，仍作農業
    用地使用者。四、依法不能建築，仍作農業用地使用者。五
    、依都市計畫編為公共設施保留地，仍作農業用地使用者。
    」、「無償供公眾通行之道路土地，經查明屬實者，在使用
    期間內，地價稅或田賦全免。但其屬建造房屋應保留之法定
    空地部分，不予免徵。」土地稅法第14條、第22條第1 項及
    土地稅減免規則第9 條定有明文。查申請人所有系爭土地為
    都市土地，屬99年10月15日發布實施之「新莊都市計畫（中
    港及丹鳳地區）細部計畫」案內之土地，使用分區為「住宅
    區」【乙證3 】，並為已規定地價之土地，現況非作農業使
    用，此有土地建物查詢資料( 參原卷第16頁) 、被告機關10
    8 年3 月14日現場勘查紀錄暨照片3 幀【乙證9 】附卷可稽
    ，核與土地稅法第22條第1 項但書所定課徵田賦要件不符。
    又系爭土地多次經建築主管機關即新北市政府工務局審認全
    為68莊使字第3209號使用執照之「法定空地」【乙證4 、乙
    證7 】，迄今未變更其專業見解。準此，被告機關依土地稅
    法第14條及土地稅減免規則第9 條但書規定，就原告所有系
    爭土地按一般用地稅率課徵109 年之地價稅，於法洵屬有據
    ，應予維持。
㈡、聲明：⑴駁回原告之訴。⑵訴訟費用由原告負擔。
四、爭點：
㈠、本件有無違背「法律不溯既往原則」之原則?
㈡、木件是否有「下位法牴觸上位法」及「行政機關解釋」抵觸
    「法規命令」之情事?
㈢、本件是否有違反「處分權主義」之情形?
㈣、被告課徵系爭土地 109 年度地價稅是否適法有據?
五、本院的判斷：
㈠、爭訟概要所載之事實，除上開爭點外，其餘為兩造所不爭執
    ，有原處分書（地價稅課稅土地清單）、復查決定書、訴願
    決定書、68 使字第 3209 號系爭土地臺北縣政府建設局使
    用執照存根、74 變使字第 1415 號臺北縣政府工務局變更
    使用執照存根、土地登記謄本、土地使用權同意書、現況圖
    （見本院卷第 19-49 頁）、108 年 3 月 15 日新北莊工字
    第 0000000000 號新北市新莊區公所函、工務局 108 年
    12 月 5 日新北工建字第 1082274364 號函、109 年 1 月
    17 日新北工建字第 1090086936 號函、（見本院卷第 103-
    109 頁）、新北市新莊地政事務所 110 年 6月 22 日新北
    莊地測字第 1106000656 號函、110 年 6 月30 日新北莊地
    登字第 1106001034 號函（見本院卷第 115 -117 頁）、
    110 年 7 月 13 日新北稅法字第 1103138306號新北市政府
    稅捐稽徵處函、110 年 7 月 15 日新北莊地登字第 110600
    1868 號新北市新莊地政事務所函（見本院卷第 191-195 頁
    ）、109 年 3 月 11日 新北工建字第 1090371975 號函（
    見本院卷第 207 頁）、新北市新莊地政事務所 109 年 3
    月 2 日新北莊地測字第 1096033553 號函（見本院卷第
    215 頁）、110 年 8 月 27 日新北稅法字第 1103149591
    號新北市政府稅捐稽徵處函附答辯書及補充勘查紀錄資料（
    見本院卷第 267-279 頁）、被告訴訟代理人當庭提出之系
    爭土地重測前後之分割情形（見本院卷第 295 頁）、工務
    局 110 年 8 月 30 日新北工建字第 1101637773 號函（見
    本院卷第 307 頁），此事實應堪認定。
㈡、本件適用之相關法令及函釋：
⑴、建築法第11條：「本法所稱建築基地，為供建築物本身所占
    之地面及其所應留設之法定空地。建築基地原為數宗者，於
    申請建築前應合併為一宗。」、「前項法定空地之留設，應
    包括建築物與其前後左右之道路或其他建築物間之距離，其
    寬度於建築管理規則中定之。」、「應留設之法定空地，非
    依規定不得分割、移轉，並不得重複使用；其分割要件及申
    請核發程序等事項之辦法，由中央主管建築機關定之。」。
⑵、建築法第42條：「建築基地與建築線應相連接，其接連部分
    之最小寬度，由直轄市、縣（市）主管建築機關統一規定。
    但因該建築物周圍有廣場或永久性之空地等情形，經直轄市
    、縣（市）主管建築機關認為安全上無礙者，其寬度得不受
    限制。」。
⑶、土地稅法第14條：「已規定地價之土地，除依第二十二條規
    定課徵田賦者外，應課徵地價稅。」。
⑷、土地稅減免規則第9條：「無償供公眾通行之道路土地，經
    查明屬實者，在使用期間內，地價稅或田賦全免。但其屬建
    造房屋應保留之法定空地部分，不予免徵。」。
⑸、建築技術規則建築設計施工編第1條第34款：「避難層：具
    有出入口通達基地地面或道路之樓層。」。
⑹、建築技術規則建築設計施工編第2條：「基地應與建築線相
    連接，其連接部份之最小長度應在二公尺以上。基地內私設
    通路之寬度不得小於左列標準：一、長度未滿十公尺者為二
    公尺。二、長度在十公尺以上未滿二十公尺者為三公尺。
    三、長度大於二十公尺為五公尺。四、基地內以私設通路為
    進出道路之建築物總樓地板面積合計在一、○○○平方公尺
    以上者，通路寬度為六公尺。五、前款私設通路為連通建築
    線，得穿越同一基地建築物之地面層；穿越之深度不得超過
    十五公尺；該部份淨寬並應依前四款規定，淨高至少三公尺
    ，且不得小於法定騎樓之高度。」、「前項通路長度，自建
    築線起算計量至建築物最遠一處之出入口或共同入口。」。
⑺、建築技術規則建築設計施工編第2條之1：「私設通路長度自
    建築線起算未超過三十五公尺部分，得計入法定空地面積。
    」。
⑻、內政部106.3.28內授營建管字第1060804569號函釋：「二、
    按「本法所稱建築基地，為供建築物本身所占之地面及其所
    應留設之法定空地。建築基地原為數宗者，於申請建築前應
    合併為一宗。前項法定空地之留設，應包括建築物與其前後
    左右之道路或其他建築物間之距離，其寬度於建築管理規則
    中定之。應留設之法定空地，非依規定不得分割、移轉，並
    不得重複使用；其分割要件及申請核發程序等事項之辦法，
    由中央主管建築機關定之。」建築法第11條定有明文；另外
    ，法定空地分割要件及申請核發程序等事項，本部依上開規
    定訂定有「建築基地法定空地分割辦法」。三、按本部71年
    6月15日修正建築技術規則（以下簡稱本規則）建築設計施
    工編第2條之1規定：「私設通路長度自建築線起算未超過三
    十五公尺部分，得計入法定空地面積。」是「私設通路」長
    度超過35公尺部分，並未計入法定空地面積；另按本部71年
    6月15日修正前建築技術規則建築設計施工編第2條規定：「
    ......，其以類似通路或私設通路接連者，其通路之寬度，
    不得小於左列標準：......通路部份之基地，不得計入建築
    基地面積，......。」上開「私設通路」依當時法令規定，
    未計入建築基地面積計算建蔽率，亦未計入法定空地面積，
    合先敘明。四、有關「私設通路」之認定乙節，說明如下：
    （一）建築基地外「私設通路」部分，參照本部71年9月29
    日台內營字第110154號函釋規定：「建築基地應與建築線相
    連接，其有未連接者，應得以私設通路連接後建築。......
    」各直轄市、縣（市）政府於建築管理規則（自治條例）定
    有明文，是建築基地以私設通路連接建築線申請建築者，該
    通路為建築基地外之「私設通路」，非屬建築基地之一部分
    ，自非屬建築法第11條所稱之「法定空地」。（二）建築基
    地內「私設通路」部分，實施容積管制地區係依本規則建築
    設計施工編第163條所稱「基地內通路」檢討辦理，至實施
    容積管制前之建築執照，按同編第1條第38款規定，「私設
    通路」為基地內建築物之主要出入口或共同出入口（共同樓
    梯出入口）至建築線間之通路。另按本署95年6月30日營署
    建管字第0952910416號函：「建築技術規則建築設計施工編
    第2條之1，私設通路長度自建築線起算未超過35公尺部分，
    得計入法定空地面積。所詢私設通路長度超過35公尺部分，
    未計入建築基地面積計算建蔽率，亦未計入法定空地面積，
    或前開條文於71年6月15日未規定前，建築基地內設置之私
    設通路，未計入建築基地面積計算建蔽率，亦未計入法定空
    地面積，是否認定為建築法第11條所稱之法定空地乙節，如
    該私設通路已計入建築基地範圍，自屬該建築基地之一部分
    ，......」是實施容積管制前基地內之「私設通路」，如依
    當時法令規定檢討，雖未計入建築基地面積計算建蔽率，亦
    未計入法定空地面積，惟該「私設通路」已計入建築基地範
    圍，自為建築基地之一部分，並屬建築法第11條所稱之「法
    定空地」。五、綜上，建築執照所載「私設通路」是否為建
    築基地之法定空地1節，涉個案法令檢討事宜，宜請逕向建
    築物所在地主管建築機關洽詢。至來函所詢土地稅減免規則
    第9條、遺產及贈與稅法第16條第12款及民法第799條第5款
    疑義1節，非屬本部主管建築法規定事項，宜請逕向主管機
    關洽詢。」。
㈢、查新莊區龍鳳段 627 地號土地（現面積為 253.31 平方公
    尺）「於 83 年重測，重測前為頂坡角段頂坡角小段 152
    地號，152 地號（面積為 2715 平方公尺）於民國 60 年分
    割出 152-1 地號面積為 205 平方公尺，重測後為龍鳳段
    626 地號（面積為 219.16 平方公尺）；152 地號於民國
    68 年又分割出 152-2 至 152-19 地號，152 地號面積變為
    243 平方公尺，重測後變為龍鳳段 627 地號（面積為253.
    31 平方公尺），152-2 地號面積為 164 平方公尺，重測後
    為龍鳳段 621 地號面積為 165.46 平方公尺、、、、」此
    有頂坡角段頂坡角小段 152 地號之分割情形表附卷可稽（
    見本院卷第 295 頁）。依 68 使字第 3209 號臺北縣○○
    ○設○○○○○○○○○○○○○段○○○○段 000 地號
    土地之基地面積為1182.425平方公尺，此有該使用執照存根
    在卷可稽（見本院卷第 37 頁）；而依原告於 67 年 10 月
    16 日所簽署土地使用權同意書記載「頂坡角段頂坡角小段
    152 地號，本號土地面積為 2715 平方公尺，同意使用土地
    面積為1571.315平方公尺，此有土地使用權同意書在卷可參
    （見本院卷第 45 頁），足見原告同意使用面積比核准基地
    面積多 388.89 平方公尺，且未逾越該原有地號土地面積之
    2715 平方公尺，此部分事實應堪認定。
㈣、原告行政訴訟主張意旨略以：本件違反「處分權主義」云云
    。惟查：
⑴、原告主張僅同意使用系爭627地號土地中之246平方公尺而已
    (依本院卷第46頁繪圖所示為205.8公尺＋40.2公尺)，確有
    7.31平方公尺絕非建築基地之「一部」(即：253.31㎡－246
    ㎡＝7.31㎡)，核其性質純屬私設通路。則該7.31平方公尺
    絕非該建築基地之法定空地。是被告機關率將該7.31平方公
    尺指為該建築基地之法定空地，而對該7.31平方公尺之私設
    通路課徵地價稅，顯與土地稅減免規則第9條規定有違。又
    原告所「同意使用」之1,571.315平方公尺與「實際使用」
    之1,182.425平方公尺間確有差額388.89平方公尺，該246平
    方公尺顯然在該388.89平方公尺差額面積中，並非建築基地
    之一部，被告亦違反「處分權主義」云云。
⑵、然依新北市新莊地政事務所109年3月2日新北莊地測字第109
    6033553號函（見本院卷第215頁）說明事項「二、查旨揭土
    地於83年間辦理地籍圖重測，重測前為頂坡角段頂坡角小段
    152地號，面積為243平方公尺，依地籍調查表所載，重測單
    位分於82年9月16日及83年3月20日通知辦理地籍調查，惟當
    時土地所有權人皆未到場指界，故依行為時土地法第46條之
    2、地籍圖測量實施規則第105條第3項規定逕行施測，並依
    土地法第46條之3、地籍測量實施規則第210條及第218條規
    定，將地籍調查結果據以辦理戶地測量、計算面積及成果製
    作，重測成果經公告30日期滿後辦理標示變更登記，重測後
    新編為龍鳳段627地號，面積為253.31平方公尺。」，是以
    龍鳳段627地號面積為253.31平方公尺，是新莊地政事務所
    於83年重測結果，其面積253.31平方公尺，並非原告所陳
    246平方公尺（重測前為243平方公尺與原告所述差距3平方
    公尺）。再者，系爭土地為68使字第3209號使用執照核定建
    築基地範圍內，而非在差額388.89平方公尺範圍內，原處分
    並無違反「處分權主義」，原告主張顯屬無據。
㈤、原告主張：本件違背「法律不溯既往原則」之原則云云。惟
    查：
⑴、按建築法第11條第1項規定，建築基地扣除建築物本身使用
    之面積（含騎樓地）後，即為該建築之法定空地。依上開內
    政部106.3.28內授營建管字第1060804569號函釋意旨，依71
    年6月15日修正建築技術規則（以下簡稱本規則）建築設計
    施工編第2條之1規定：「私設通路長度自建築線起算未超過
    三十五公尺部分，得計入法定空地面積。」是「私設通路」
    長度超過35公尺部分，並未計入法定空地面積；另依上開修
    正前建築技術規則建築設計施工編第2條規定：「......，
    其以類似通路或私設通路接連者，其通路之寬度，不得小於
    左列標準：......通路部份之基地，不得計入建築基地面積
    ，......。」上開「私設通路」依當時法令規定，未計入建
    築基地面積計算建蔽率，亦未計入法定空地面積。又依營建
    署95年6月30日營署建管字第0952910416號函（見原處分卷
    第19頁）：「建築技術規則建築設計施工編第2條之1，私設
    通路長度自建築線起算未超過35公尺部分，得計入法定空地
    面積。所詢私設通路長度超過35公尺部分，未計入建築基地
    面積計算建蔽率，亦未計入法定空地面積，或前開條文於71
    年6月15日未規定前，建築基地內設置之私設通路，未計入
    建築基地面積計算建蔽率，亦未計入法定空地面積，是否認
    定為建築法第11條所稱之法定空地乙節，如該私設通路已計
    入建築基地範圍，自屬該建築基地之一部分，......」是實
    施容積管制前基地內之「私設通路」，如依當時法令規定檢
    討，雖未計入建築基地面積計算建蔽率，亦未計入法定空地
    面積，惟該「私設通路」已計入建築基地範圍，自為建築基
    地之一部分，並屬建築法第11條所稱之「法定空地」。
⑵、依最高行政法院96年判字第747號判決意旨，於土地稅制中
    ，有關土地屬性之判斷，應尊重土地管制機關意見。按在現
    行各式各樣稅目之土地稅制中，經常把稅制當成踐行土地政
    策之工具，以致各種取目之土地稅負，常受土地之公法使用
    管制或其土地使用現狀而有差別處遇，此時常會產生土地屬
    性之爭議。而此等土地屬性之判斷，經常涉及專業，且此等
    專業又非稅捐機關所熟悉，而屬土地使用管制機關之職掌。
    因此在土地稅制，稅捐機關對稅基屬性之認定，常須尊重各
    該主管機關之意見，致使各該主管機關提出之專業認定，常
    有拘束稅捐機關事實認定權限之作用存在。是系爭土地是否
    屬建築法第11條規定應留設之法定空地，因事涉專業認定，
    自應以建築主管機關即新北市政府工務局認定為準。而依新
    北市政府工務局109年3月11日新北工建字第1090371975號函
    覆略以（見本院卷第207頁）：「主旨：有關……函詢新莊
    區龍鳳段627地號土地是否為全部為法定空地……說明：三
    、㈠旨揭土地前已領有68莊使字第3209號使用執照（67莊建
    字第3800號建築執照）在案，依（64年08月05日-71年06月
    15日）法令適用當時之建築技術規則第2條（略以）『基地
    應與建築線相連接，其連接部份之最小寬度應在2m以上。其
    以類似通路或私設通路接連者……4.同一基地內所有建築物
    之總樓地板面積……在1,000 m2以上者，通路寬度應為6m。
    ……。』查該等土地部分即為依前揭規定所留設之私設通路
    。㈡依內政部106年3月28日內受營建管字第1060804569號函
    （略以）『【……私設通路長度超過35公尺部分，未計入建
    築基地面積計算建蔽率，亦未計入法定空地面積……】是實
    施容積管制前基地內之【私設通路】，如依當時法令規定檢
    討，雖未計入建築基地面積計算建蔽率，亦未計入法定空地
    面積，惟該【私設通路】已計入建築基地範圍，自為建築基
    地之一部分，是實施容積管制前基地內之【私設通道】，如
    依當時法令規定檢討，雖未計入建築基地面積計算建蔽率，
    亦未計入法定空地面積，惟該私設通路已計入建築基地範圍
    ，自為建築基地之一部分，並屬建築法第11條所稱之【法定
    空地】。』爰此系爭地號土地，部分屬該照申請範圍之建築
    基地，部分屬前揭函釋所指『私設通路』故應全為68莊使32
    09號使用執照之『法定空地』。基此，本案系爭土地既經建
    築主管機關即新北市政府工務局認定全部屬其核發之68莊使
    字第3209號使用執照之法定空地，迄今未變更其專業見解，
    無涉法律不溯及既往原則，是原告主張容有誤解。
㈥、原告主張：「本件課徵系爭土地109年度地價稅行政處分非
    適法有據。」等語置辨。惟查：
⑴、本案系爭土地既經建築主管機關即新北市政府工務局認定確
    屬其所核發前開使用執照申請範圍之建築基地，依圖說載示
    ，部分為私設通路，屬建築法第11條所稱之法定空地，則依
    土地稅減免規則第9條但書規定，自不得予以免徵地價稅；
    又本案系爭土地部分作為私設通路使用，參照前揭臺北高等
    行政法院105年度簡上字第40號、最高行政法院104年度判字
    第594號判決意旨：「私設通路既係基地內建築物之主要出
    入口或共同出入口至建築線間之通路，其係為使建築基地與
    建築線相連接，俾使該建築基地合於建造執照之申請要件而
    設置，並以供該建築物使用人之進出為主要用途。佐以上述
    關於『道路』及一定範圍之私設通路得計入法定空地面積之
    規定，亦得知私設通路是因建築法規規定而設置，然卻非建
    築法規所稱之道路。因此，私設通路縱然於設置後，事實上
    有供不特定多數人通行之情事，亦因其屬為取得建造執照而
    設置之目的及功能，且非建築法規上之道路之屬性，暨因其
    係附隨建造執照而產生，非屬具有特別犧牲性質之無償供公
    眾通行之道路，不合致土地稅減免規則第9條本文所定要件
    ，無該免徵規定之適用，應按一般用地稅率課徵，是被告就
    系爭土地按一般用地稅率課徵109年地價稅，於法洵屬有據
    。
⑵、又原告主張臺北縣政府工務局74變使字第1415號變更使用執
    照存根之「法定空地面積」欄，亦查無任何數字之記載，應
    堪認本件使用執照及變更使用執照確無「法定空地面積」之
    登記，另新北市○○區○○段000地號土地登記簿謄本乃明
    確記載「本筆為法定空地」可知鄰地確登記為「法定空地」
    無訛，查系爭土地(即同地段627地號，以下簡稱為627地號
    土地)土地登記簿謄本並無「本筆為法定空地」之記載，益
    徵系爭627地號土地並非登記為「法定空地」云云。然查627
    地號土地，土地登記簿謄本（見本院卷第43頁），使用地類
    別：（空白），固未記載為「法定空地」，又依93年6月23
    日土地所有權狀（見被告處分卷第55頁），地目記載為「田
    」。而依108年3月15日新北莊工字第1082291792號新北市新
    莊區公所函（見本院卷第103頁）覆略以：「主旨：有關、
    、函詢本區龍鳳段627地號土地，其都市計畫使用分區編定
    為何？自何時發布實施，是否屬公共設施保留地案、、。說
    明二、經查詢揭地號土地係新莊都市計畫（中港及丹鳳地區
    ）細部計畫案（99年10月15日發布實施）編定為「住宅區」
    ，非屬公共設施保留地。而土地登記謄本之登記日期為83年
    6月1日（見本院卷第43頁）。是以系爭627地號土地業已於
    99年10月15日發布實施都市計畫細部計畫而編定「住宅區」
    ，並為已規定地價之土地，現況非作農業使用，被告機關於
    10 8年3月14日至現場勘查，違建已拆除，現場可供公眾通
    行使用，此有勘查紀錄及照片（見本院卷第275-279頁），
    核與土地稅法第22條第1項但書所定田賦要件不符。是原告
    所陳系爭627地號土地之地目確為「田」，被告機關對地目
    為「田」之土地(田地)課徵「地價稅」之課稅處分確屬違法
    ，顯非事實。
㈦、原告主張：本件有「下位法牴觸上位法」及「行政機關解釋
    抵觸「法規命令」之情事云云。然查：依民國67年「當時」
    之建築技術規則建築設計施工編（法規命令）第2條第2項後
    段規定：「通路部分之基地，不得計入建築基地面積」，是
    私設通路既不得計入建築基地面積云云。然依（64年08月05
    日-71年06月15日）法令適用當時之建築技術規則第2條（略
    以）『基地應與建築線相連接，其連接部份之最小寬度應在
    2m以上。其以類似通路或私設通路接連者……4.同一基地內
    所有建築物之總樓地板面積……在1,000㎡以上者，通路寬
    度應為6m。……。』查該等土地部分即為依前揭規定所留設
    之私設通路。而依工務局109年3月11日新北工建字第109037
    1975號函釋略以，認實施容積管制前基地內之【私設通路】
    ，如依當時法令規定檢討，雖未計入建築基地面積計算建蔽
    率，亦未計入法定空地面積，惟該【私設通路】已為建築執
    照核准要件之一，為建築使用之土地已計入建築基地範圍，
    自為建築基地之一部分，並屬建築法第11條所稱之法定空地
    ，並無「下位法牴觸上位法」或「行政機關解釋」牴觸上位
    階之「法規命令」，而違反「法位階理論」規則情形，原告
    主張顯有所誤解。
㈧、至於原告主張：「六都」中之桃園市政府、臺南市政府函稱
    ：查建築法及相關子法尚無未計入建築基地面積之法定空地
    之規定；另臺北市政府、臺中市政府、高雄市政府則函稱：
    查無所述「未計入建築基地面積之法定空地」定義等語。「
    六都」之中除新北市政府外，均認法無「未計入建築基地面
    積之法定空地」之明文規定云云。惟查：依上開原證二十一
    、原證二十二、見原證二十三、原證二十四、原證二十五（
    見本院卷第157-165頁)之函釋，係說明「查建築法及相關子
    法尚無未計入建築基地面積之法定空地規定。」，但依建築
    法第11條第1項規定，是有計入建築基地面積之法定空地規
    定，而本件係計入建築基地面積之法定空地，是以原告主張
    容有誤會。
㈨、綜上所述，原告提起訴之聲明：先位聲明請求訴願決定及原
    處分（含復查決定）均撤銷顯無理由。是以原告又請求被告
    課予義務作成新北市○○區○○段000地號土地全部面積免
    徵地價稅之處分理由亦不存在，亦應予駁回。因原行政處分
    並無無效之情形，是以原告請求確認原處分無效之備位聲明
    亦無理由，均應予駁回。
六、本件判決基礎已經明確，兩造其餘的攻擊防禦方法及訴訟
    資料經本院斟酌後，核與判決結果不生影響，無一一論述之
    必要，一併說明。
七、結論：原告之訴，為無理由，應予駁回；訴訟費用由原告負
    擔。
八、依行政訴訟法第236條、第195條第1項後段、第98條第1項規
    定判決如主文。。
中    華    民    國   110    年    9     月    22    日
                  行政訴訟庭法  官  陳伯厚
一、上為正本係照原本作成。
二、如不服本判決，應於判決送達後20日內，向本院提出上訴狀
    並表明上訴理由（原判決所違背之法令及其具體內容或依訴
    訟資料可認為原判決有違背法令的具體事實），其未載明上
    訴理由者，應於提出上訴後 20 日內向本院補提理由書（上
    訴狀及上訴理由書均須按他造人數附繕本，如未按期補提上
    訴理由書，則逕予駁回上訴），並應繳納上訴裁判費新臺幣
    3,000 元。
                            書記官  陳柔吟
中    華    民    國   110    年    9     月    23    日